臺灣宜蘭地方法院民事判決
110年度簡上字第5號
上  訴  人  何正昌  
訴訟代理人  陳穩如律師
被 上 訴人  游榮    
訴訟代理人  游春杰  
被 上 訴人  蘇玉霞  
訴訟代理人  駱錦川  
被 上 訴人  蘇有藤  
            游瀅枋即游玉慧

上列當事人間請求分割共有物事件，上訴人對於民國109年12月2
9日本院羅東簡易庭109年度羅簡字第265號第一審判決提起上訴
，本院於111年1月5日言詞辯論終結，判決如下：
    主  文
原判決廢棄。
兩造共有坐落宜蘭縣○○鄉○○段000○000地號土地應予合併分割如
附表「分割後各共有人及應有部分」欄所示。
被告游瀅枋應補償上訴人新臺幣捌拾萬元。
訴訟費用由兩造依附表「分割前各共有人及應有部分」欄所示比
例負擔。
    事實及理由
壹、程序事項：
    被上訴人游榮、蘇有騰、蘇玉霞無正當理由，未於言詞辯論
    期日到場，核無民事訴訟法第386條所列各款情形，爰依上
    訴人之聲請，由其一造辯論而為判決，合先敘明。
貳、實體事項
一、上訴人起訴主張：
  ㈠兩造間共有坐落宜蘭縣○○鄉○○段000○000地號土地（下分稱系
    爭729、730地號土地，合則稱系爭土地），應有部分如附表
    「分割前各共有人及應有部分」欄所示。兩造間就系爭土地
    並無不可分割之協議，亦無因物之使用目的不能分割之情形
    ，惟因無法協議達成分割之方法，爰依民法第823條第1項、
    第824條之規定起訴請求裁判分割系爭土地。又因系爭土地
    以原物分割後面積微小且將成為畸零地，將大幅降低可利用
    價值，應以變價分割為適當等語。並聲明：兩造共有系爭土
    地應予變價分割，所得價金由兩造依附表「分割前各共有人
    及應有部分」比例分配。 
  ㈡於本院補充陳述：如被上訴人游瀅枋即游玉慧（下稱游瀅枋
    ）願意補償上訴人新臺幣（下同）800,000元，則上訴人願
    將系爭土地之應有部分1/5讓與被上訴人游瀅枋等語。 
二、被上訴人則以：
  ㈠被上訴人游瀅枋則以：伊不同意變價分割，伊與胞弟目前同
    住在系爭土地上之祖厝，如將系爭土地變價，伊與胞弟將流
    離失所，如上訴人願將系爭土地之應有部分均讓與伊，伊同
    意補償上訴人800,000元，並同意與其他被上訴人維持共有
    等語。
　㈡被上訴人游榮、蘇玉霞雖未於言詞辯論期日到場，然據之前
    到場陳稱：伊不同意變價分割，同意與其他被上訴人維持共
    有，如要補償，應由游瀅枋一人補償等語。
　㈢被上訴人蘇有藤經合法通知未於言詞辯論期日到場，然據其
    於原審到場陳稱：不同意變價分割。
三、原審判決：㈠兩造共有系爭土地應予合併分割，分割方法為
    ：系爭土地歸被上訴人游榮、蘇有騰、蘇玉霞、游瀅枋（下
    合稱被上訴人4人）取得，並按應有部分比例各1/4維持共有
    ；㈡被上訴人4人應分別補償上訴人91,000元。上訴人不服提
    起上訴，於本院為上訴聲明：㈠原判決廢棄。㈡兩造共有系爭
    土地應予變價分割，所得價金由兩造依附表「分割前各共有
    人及應有部分」比例分配。被上訴人游榮、蘇玉霞、游瀅枋
    則答辯聲明：上訴駁回。
四、本院得心證之理由：
  ㈠按各共有人，除法令另有規定外，得隨時請求分割共有物，
    但因物之使用目的不能分割或契約訂有不分割之期限者，不
    在此限。又共有人相同之數不動產，除法令另有規定外，共
    有人得請求合併分割。民法第823條第1項、第824條第5項分
    別定有明文。又民法第824條第5項、第6項增訂「合併分割
    」之規定，其立法目的乃在避免不動產尤其是土地之細分，
    以有益社會經濟之發展，其中第5項之適用前提要件，除法
    令有禁止合併分割規定外，僅須為共有人相同之數不動產，
    共有人即得請求合併分割，該數不動產包括相同性質之不動
    產，例如共有數筆土地，或不同性質不動產，例如一為共有
    土地、一為共有建築物，至各不動產共有人之應有部分是否
    相同、是否相鄰、地目是否相同應均非所問，只要在共有人
    均同意且無害共有人間利益並力求公平之情形下，宜儘量准
    許共有人訴請合併消滅共有關係之機會。經查，系爭土地坐
    落於梅花湖風景區計畫保護區，屬農業用地，依法規及其使
    用目的並無不能分割情形，此有宜蘭縣政府109年8月11日府
    地籍字第1090123400號函附卷可參（見原審卷第113頁）。
    又兩造亦無不分割之協議，此為兩造所不爭執，則兩造既就
    分割方法無法達成協議，上訴人訴請裁判分割共有物，自屬
    有據。另系爭土地之共有人均相同，且人數甚多，若二筆土
    地個別分割，各共有人所分得之土地將有面積較小且零碎散
    置之情形，不利於共有人之使用開發，經濟效益較為不彰，
    因多數共有人即被上訴人4人均贊成合併分割，依前開民法
    第824條第5項規定，本院認系爭土地之分割應採合併分割之
    方式，以利土地之開發利用，並符合多數共有人之意願，是
    被上訴人4人請求合併分割系爭土地，應屬可取。
  ㈡次按共有物之分割，依共有人協議之方法行之。分割之方法
    不能協議決定，或於協議後因消滅時效完成經共有人拒絕履
    行者，法院得因任何共有人之請求，命為下列分配：一、以
    原物分配於各共有人，但各共有人均受原物之分配顯有困難
    者，得將原物分配於部分共有人。二、原物分配顯有困難時
    ，得變賣共有物，以價金分配於各共有人；或以原物之一部
    分分配於各共有人，他部分變賣，以價金分配於各共有人。
    以原物分配時，如共有人中有未受分配，或不能按其應有部
    分受分配者，得以金錢補償之。以原物為分配時，因共有人
    之利益或其他必要情形，得就共有物之一部分仍維持共有。
    民法第824條第1項至第4項定有明文。又分割共有物之訴，
    應由法院斟酌當事人之聲明、共有物之使用現況、共有物之
    性質、經濟效用及全體共有人之利益等事項，依職權為適當
    之分配。經查，系爭土地原均為被上訴人4人及訴外人蘇澤
    華所繼承其父遺產，於民國81年11月30日以繼承為登記原因
    辦理分別共有登記。嗣蘇澤華就系爭土地之應有部分1/5經
    債權人向本院聲請強制執行查封拍賣，而於108年12月27日
    由上訴人拍定取得，此有系爭土地公務用登記謄本、異動索
    引（見原審卷第33頁至第46頁）附卷可稽。又系爭土地上現
    坐落門牌號碼宜蘭縣○○鄉○○路000號未辦保存登記建物1棟，
    亦為被上訴人4人之母繼承其父之遺產，現由游瀅枋居住使
    用等情，亦有宜蘭縣政府財政稅務局109年7月10日宜財稅羅
    字第1090203328號函（見原審卷第72頁至第75頁）、被上訴
    人游瀅枋戶籍謄本（見原審卷第31頁）、原審勘驗筆錄、現
    場照片存卷可佐（見原審卷第84頁至第91頁）。本院審酌系
    爭土地原為被上訴人4人父親遺留予被上訴人之遺產，且游
    瀅枋目前尚居住在此，堪認被上訴人4人對系爭土地有相當
    深厚之情感。反觀上訴人係於108年11月12日經拍賣取得系
    爭土地之應有部分，對於系爭土地之情感聯繫甚為薄弱，又
    被上訴人均陳明不願意變價分割（見原審卷第90頁、第198
    頁至第199頁；本院卷第66頁），復請求將系爭土地全部分
    歸由被上訴人4人取得，並於分割後維持共有，及游瀅枋願
    以金錢補償上訴人，以避免土地細分，足見系爭土地以原物
    分配並無困難。且若採變賣方式分割，倘由被上訴人4人以
    外之人買受系爭土地，日後恐滋生拆屋還地之糾紛，故為使
    系爭土地及現有地上建物有權占有使用人歸屬一致，發揮系
    爭土地最大經濟效益，避免建物及坐落土地所有權人不同而
    衍生後續爭議。併參酌被上訴人4人所提分割方案已得被上
    訴人4人同意，占共有人數、應有部分比例均達2/3，已逾共
    有人及應有部分半數之多數共有人意願，及兼衡上開條文所
    規定之原物分割原則等綜合系爭土地現況、共有人意願、全
    體共有人利益、經濟效用等因素，認被上訴人4人主張將系
    爭土地合併分割，並全部分歸被上訴人4人取得，且於分割
    後繼續維持共有，並由游瀅枋金錢補償上訴人未受分配部分
    ，應屬適當、公允，而為可採。
  ㈢復按，按關於共有物之分割，如依原物之數量按應有部分之
    比例分配，價值不相當，而須以金錢補償時，應依原物之總
    價值，按各共有人應有部分比例算出其價值，再與各共有人
    實際分得部分之價值相較，由分得價值較高之共有人，就其
    超出應有部分價值之差額部分，對分得價值較低之共有人全
    體為補償，並依各該短少部分之比例，定其給付金額，方為
    公允。又所謂金錢補償，係指依原物市場交易之價格予以補
    償而言，法院並應本於職權綜合各共有人之利益、審酌一切
    情狀以為定奪（最高法院90年度台上字第1245號、103年度
    台上字第1539號判決意旨可參）。就游瀅枋補償上訴人之標
    準，經本院囑託上為不動產估價師事務所鑑定系爭土地價值
    ，經現場勘察針對系爭土地之土地使用分區與建物使用情形
    、產權及權利關係、鄰近市場供需、區域狀況概要等進行分
    析後，上為不動產估價師事務所鑑定系爭土地總價值合計3,
    855,000元，有不動產估價師110年5月17日上估法冬字第110
    0042號函所檢送之鑑估報告書在卷足憑（見本院卷第84頁）
    。又上訴人就系爭土地之應有部分為1/5，則其市場交易之
    價格即771,000元（計算式：3,855,000×1/5＝771,000元），
    參以游瀅枋已表明願以800,000元為補償價格，並未低於經
    濟市場行情，本院認應以800,000元補償，對兩造而言應屬
    合理公平，爰以此價格作為游瀅枋金錢補償上訴人之金額。
五、綜上所述，本院審酌系爭土地之使用現況，兼顧原物分割原
    則，共有人多數意願，及發揮不動產最大經濟效益等，認應
    以對現況變動幅度最小，即將系爭土地合併分割並分歸由被
    上訴人4人取得，並依附表所示分割後應有部分比例維持共
    有之原物分割方案為當；至上訴人未能受原物分配部分，則
    由游瀅枋以800,000元金額補償平衡為妥。上訴意旨指摘原
    判決不當，求予廢棄改判，為有理由，爰由本院廢棄改判如
    主文第2、3項所示。
六、因共有物分割、經界或其他性質上類似之事件涉訟，由敗訴
    當事人負擔訴訟費用顯失公平者，法院得酌量情形，命勝訴
    之當事人負擔其一部，民事訴訟法第80條之1定有明文。本
    院審酌分割共有物事件之分割方法，應由法院裁量適當之分
    割方法，不因何造起訴而有不同，故應由兩造依附表所示之
    「分割前各共有人及應有部分」比例負擔本件訴訟費用，始
    為公允。爰酌定本件訴訟費用之負擔如主文第4項所示。
七、本件事證已臻明確，兩造其餘攻擊防禦方法及所提證據，經
    審酌後認與判決結果不生影響，爰不逐一論述，附此敘明。
八、本件上訴為有理由，依民事訴訟法第436條之1第3項、第450
    條、第463條、第80條之1、第85條第1項但書規定，判決如
    主文。
中　　華　　民　　國　　111 　年　　1 　　月　　26　　日
                  民事庭審判長法　官  鄭貽馨
　　　　　　　　　　　　　　　法  官  伍偉華
　　　　　　　　　　　　　　　法  官  黃淑芳
以上正本係照原本作成。
本判決不得上訴。
中　　華　　民　　國　　111 　年　　1 　　月　　26　　日
                              書記官　廖文瑜　

附表：
編號      土地坐落  面積（平方公尺） 分割前各共有人及應有部分 分割後各共有人及應有部分  １ 宜蘭縣○○鄉○○段000地號土地 325.24 ①游榮：1/5 ②蘇有藤：1/5 ③蘇玉霞：1/5 ④游瀅枋：1/5 ⑤何正昌：1/5 ①游榮：1/5 ②蘇有藤：1/5 ③蘇玉霞：1/5 ④游瀅枋：2/5  ２ 宜蘭縣○○鄉○○段000地號土地 166.24